臺灣士林地方法院刑事判決　　　　　　　99年度訴緝字第57號
公　訴　人　臺灣士林地方法院檢察署檢察官
被　　　告　陳雪梅
上列被告因違反臺灣地區與大陸地區人民關係條例等案件，經檢
察官提起公訴（98年度偵字第4681號），本院判決如下：
    主  文
陳雪梅違反不得使大陸地區人民非法進入臺灣地區之規定，處有
期徒刑壹年，減為有期徒刑陸月，如易科罰金，以銀元佰元即
新臺幣玖佰元折算壹日。
    事  實
一、陳雪梅明知鄭恩春為大陸地區人民，非經主管機關許可，不
    得進入臺灣地區，且彼間並無結婚之真意，竟為獲使鄭恩春
    得假藉探親入臺打工之對價新臺幣30萬元，乃基於使大陸地
    區人民非法進入臺灣地區之犯意，及與鄭恩春（業經本院判
    刑確定）共同基於行使使公務員登載不實文書之犯意聯絡，
    先於民國92年4 月29日在大陸地區福建省福州市與鄭恩春為
    結婚登記，並取得該市公證處核發之（2003）榕公證內民字
    第6209號公證書，且於同年5 月20日經財團法人海峽交流基
    金會（下稱海基會）證明後，即於同年5 月26日（起訴書誤
    載為5 月28日），委由不知情之李佩貞（起訴書誤載為林通
    榮）持前揭結婚公證書及海基會證明，至臺北縣汐止市（於
    99年12月25日改制為新北市汐止區）戶政事務所填具結婚登
    記申請書，申辦結婚之戶籍登記，使該管公務員將陳雪梅與
    鄭恩春偽於92年4 月29日結婚之不實事項，登載於職務上所
    掌之戶籍登記簿，足生損害於戶政機關對於戶籍管理之正確
    性。繼於同年5 月28日，委由不知情之林通榮填具大陸地區
    人民進入臺灣地區旅行證申請書，併同由陳雪梅以配偶身分
    出具而經臺北縣政府警察局汐止分局社后派出所（下稱社后
    派出所）警員實質審查後准予對保之大陸地區人民進入臺灣
    地區保證書及前揭登載不實之戶籍謄本，向內政部警政署入
    出境管理局（下稱境管局，於96年1 月2 日改制為內政部入
    出國及移民署）申請鄭恩春來臺探親而行使之，足生損害於
    境管局審核大陸地區人民入境之正確性，經該管公務員實質
    審查後，核發旅行證許可入境，而使鄭恩春於92年7 月14日
    以形式上合法之探親名義非法進入臺灣地區。嗣於98年1 月
    5 日鄭恩春自行至內政部入出國及移民署專勤事務第一大隊
    臺北縣專勤隊（下稱移民署）自首而查獲。
二、案經內政部入出國及移民署專勤事務第一大隊臺北市專勤隊
    報告臺灣士林地方法院檢察署檢察官偵查起訴。
    理  由
一、本件資以認定事實之所有卷證資料，檢察官及被告陳雪梅於
    本院準備程序、審理時均不爭執證據能力（見本院卷第15頁
    背面、第27頁背面至第28頁），且無證據證明係公務員違背
    法定程序所取得，又卷內書證亦無刑事訴訟法第159 條之4
    第1 款、第2 款之顯有不可信情況，均有證據能力，合先敘
    明。
二、被告對於其在前揭時地與鄭恩春為結婚登記並取得公證書，
    經海基會證明後，即委由李佩貞持該結婚公證書及海基會證
    明，至汐止市戶政事務所申辦結婚登記，繼委由林通榮填具
    大陸地區人民進入臺灣地區旅行證申請書，併同由其以配偶
    身分出具而經社后派出所准予對保之大陸地區人民進入臺灣
    地區保證書及登載其與鄭恩春結婚之戶籍謄本，向境管局申
    請鄭恩春來臺探親，經許可入境，而使鄭恩春以探親名義進
    入臺灣地區等事實，已經坦認不虛（見本院卷第15頁背面至
    第16頁、第29頁），核與證人鄭恩春於警詢供陳：伊於92年
    間在大陸地區福建省與被告登記結婚，嗣於92年7 月14日來
    臺等情節相符（見偵卷第9 、10頁），並有結婚登記申請書
    、海基會（92）核字第026589號證明、中華人民共和國福建
    省福州市公證處結婚公證書、大陸地區人民進入臺灣地區旅
    行證申請書、戶籍謄本、大陸地區人民進入臺灣地區保證書
    、委託書、大陸地區人民申請來台查詢、旅客入出境紀錄查
    詢（見偵卷第10至18、30、35頁）等在案可資參證，此部分
    事實，首堪認定。
三、被告雖矢口否認有何違反臺灣地區與大陸地區人民關係條例
    及行使使公務員登載不實文書之犯行，辯稱：伊與鄭恩春是
    真的結婚，伊有按照程序登記云云（見本院卷第15頁背面、
    第29頁）。惟查：
  (一)證人鄭恩春於警詢已供證：伊與被告的婚姻關係是假的，伊
    是為了來臺工作，伊與被告在大陸地區為結婚公證前見了兩
    次面，很快了解一下彼此而已，伊不是真的要結婚，所以不
    必了解被告，被告在大陸地區的行程伊不清楚，都是被告主
    動聯絡伊辦這辦那，被告沒有與伊共同生活，在大陸地區結
    婚登記完成後，押金先付2 萬4,000 多元人民幣（合10萬元
    新臺幣）現金給被告，入臺證到伊手上時將餘款約5 萬元人
    民幣全部付清，約新臺幣20萬元，是被告在大陸地區向伊收
    現金，伊於92年7 月14日來臺，被告沒有來接伊，伊被人接
    到臺北縣汐止市○○○路365 號住，客廳是辦公室，有3 間
    房，男女分房，有一些流浪漢及大陸來找工作的，伊與其他
    男生住，沒有與被告同住，與被告沒有親密關係，半年後，
    被告說伊有別的事要做，所以要和伊離婚，伊知道伊是假結
    婚，身分不合法，所以就答應被告，於93年1 月13日一起去
    戶政事務所辦離婚，伊與被告是假結婚等語明確（見偵卷第
    6 、9 至11頁），而衡諸鄭恩春原係因大陸家中事故，為返
    回大陸而向移民署自首（見偵卷第5 、7 、11頁），如其係
    以合法身分入臺，僅須陳報逾期停留，再經強制出境遣返大
    陸已足，豈有無端費心構設假結婚情節，反自陷於刑事究責
    而延宕返回大陸之理，且鄭恩春自陳與被告間並無仇恨（見
    偵卷第7 頁），被告亦未曾提及與鄭恩春有何怨隙，僅陳稱
    ：伊不知鄭恩春為何這樣說云云（見本院卷第37頁背面），
    則鄭恩春自亦無虛詞設陷被告同受刑責而求同歸於盡之情形
    ，再鄭恩春就其如何假結婚、入臺、離婚等情，均能為具體
    詳盡之陳述，其所證已堪採信。
  (二)觀諸被告與鄭恩春之入出境紀錄（見本院卷第33、34頁），
    被告係於92年4 月8 日出境，同年9 月15日始入境，鄭恩春
    則於同年7 月14日即入境，而被告與鄭恩春係於92年4 月29
    日在大陸地區公證結婚，於同年5 月20日經海基會驗證，於
    同年5 月26日在臺灣地區申辦結婚登記，於同年5 月28日即
    向境管局申請許可入境，均有卷附前揭結婚登記申請書、海
    基會證明、結婚公證書、臺灣地區旅行證申請書、戶籍謄本
    、保證書及委託書等為憑，足見被告出境迄至與鄭恩春為結
    婚公證僅短短20日，結婚公證後立刻辦理鄭恩春入臺各項手
    續，使鄭恩春於婚後僅2 個半月時間即得獨自入臺，如此迅
    速結婚並使鄭恩春能即刻獨自來臺，亦合於鄭恩春所述其係
    為來臺打工而與被告假結婚之情。被告辯稱：伊去大陸只是
    想去散心、投資生意，約1 、2 個月後認識鄭恩春，認識後
    大概1 個月或不到1 個月與鄭恩春在大陸辦結婚登記（見本
    院卷第29頁背面）云云，除與前揭入出境紀錄之事證不符，
    已難採信外，反適見其心虛構詞之情。
  (三)鄭恩春來臺係居住於臺北縣汐止市○○○路365 號，此據鄭
    恩春供明在卷（見偵卷第10頁），而被告自承：92年4 月伊
    結婚時戶籍設在該處，但人沒有住在那裡等語（見本院卷第
    28頁背面、第31頁），並有個人戶籍資料查詢結果在卷可稽
    （見本院卷第32頁），且依前揭入出境紀錄（見本院卷第33
    、34頁），鄭恩春於92年7 月14日入境，被告雖於同年9 月
    15日入境，然於同年月18日即行出境，迄同年12月8 日始再
    入境，可知鄭恩春入臺後之前3 月，被告在臺灣境內之期間
    僅有3 日，並陳明人不住在前揭福德二路址處，正與鄭恩春
    所述：伊被接來後住在上址處，並沒有和被告同住，沒有親
    密關係之情相合，被告猶具狀以：「鄭恩春…曾說『剛來臺
    時，住她家3 個月』等語，試問一般孤男寡女同處一室，不
    會發生親密關係嗎？！更何況我們是已登記註冊的實質夫妻
    了」云云（見本院卷第36、37頁）而執詞答辯，徒見其對於
    虛偽婚姻欲蓋彌彰之境。
  (四)被告與鄭恩春係於93年1 月13日合意至戶政事務所辦理離婚
    登記乙節，業據被告與鄭恩春一致供述在卷（見偵卷第6 、
    10頁），並有前揭個人戶籍資料查詢結果足徵，而鄭恩春於
    警詢乃陳稱：伊知道離婚後應即期離境，但因伊花了很多錢
    才來臺灣，只來半年錢也沒賺到，不甘心回去，所以繼續在
    臺灣工作（見偵卷第6 頁）等語，則鄭恩春既想留臺工作，
    如其與被告間婚姻真實而非虛假之交易婚姻，自應設法保住
    其合法之配偶身分，實無率爾同意與被告離婚而為自絕之理
    ，益徵其所述：伊知道伊是假結婚，身分不合法，所以就答
    應被告離婚等語，並非子虛。被告雖辯稱係因鄭恩春外遇，
    乃與之合意離婚云云（見本院卷第28頁背面），然其就所稱
    離婚原因，先供稱：「鄭恩春搞外遇被我抓到」（見本院99
    年度審訴緝字第30號卷第17頁），復稱：「他外遇被我看到
    」（同上卷第38頁），再稱：「他常常跟一個女子通電話，
    我覺得怪怪，…，後來有個女孩子說是他朋友，我逼問鄭恩
    春，他就承認有與該女子發生關係…我沒有看過他們二人同
    進同出」（見本院卷第29頁），非但前後不一，語焉不詳，
    且衡以鄭恩春與被告當時結婚僅半年，正值新婚燕爾，如彼
    間婚姻為真，理應均有相當之重視，鄭恩春豈能僅因被告質
    以與女子通電話、自稱係朋友，而即逕承認與該女子發生關
    係，而被告又豈會既未見該二人同進出，又無進一步究明真
    相，即行輕信倡離，實與一般生活經驗之常情相悖，難以置
    信。
  (五)併參之被告供承：伊與鄭恩春結婚並未通知臺灣家人，臺灣
    家人也未到大陸等語（見本院卷第30頁），按諸結婚乃以永
    久共同生活為目的，且涉及雙方家人長久之交往，一般人無
    不慎重其事，亦無就婚姻大事棄置家人於不顧之理，而被告
    竟在短短20日內即與鄭恩春迅速結婚，且臺灣家人一無所知
    ，亦屬違常。又被告雖陳稱：「（審判長問：你有無見過鄭
    恩春家人？）我們結婚之後就住在他家，結婚前去過他家一
    次，有很多親戚朋友都在他家吃飯」（同上卷頁）、「（審
    判長問：他父母是否都活著？）當時他爸爸還活著，他媽媽
    好像有什麼問題，沒有出席我們婚禮，我從來沒有見過他媽
    媽」（同上卷頁），然對於鄭恩春有何家人既未能具體陳述
    ，而僅能遁稱「結婚前有很多親戚朋友在他家吃飯」，甚而
    對於其配偶至親、婚姻要角之婆婆即鄭恩春母親之生死，竟
    無所悉、從未過問，更無此事理。
  (五)綜上所述，足認被告確係為使鄭恩春得以配偶身分藉探親名
    義入臺打工而與之為虛偽婚姻無訛，其前揭所辯，核屬狡展
    圖卸之詞，要無可採。被告本案犯行事證明確，應予論科。
四、法律修正之比較適用：
  1.本件被告行為後，刑法於94年2 月2 日修正公布之條文，業
    於95年7 月1 日生效施行。修正後刑法第2 條第1 項「行為
    後法律有變更者，適用行為時之法律。但行為後之法律有利
    於行為人者，適用最有利於行為人之法律」之規定，與刑法
    第1 條所定罪刑法定原則相契合，係規範行為後法律變更所
    生新舊法律比較適用之準據，條文本身雖經修正，尚無比較
    新舊法之問題，而刑法第11條雖由原條文「本法總則於其他
    法『令』有刑罰之規定者，亦適用之。但其他法『令』有特
    別規定者，不在此限」，增訂及修正文字為「本法總則於其
    他法『律』有刑罰『或保安處分』之規定者，亦適用之。但
    其他法『律』有特別規定者，不在此限」，惟尚無關犯罪行
    為可罰性要件之變更，是均應適用裁判時之現行規定，以決
    定適用之刑罰法律，合先敘明。
  2.查被告行為後，臺灣地區與大陸地區人民關係條例第79條關
    於違反同條例第15條第1 款不得使大陸地區人民非法進入臺
    灣地區之處罰規定，業於92年12月31日修正施行而有變更。
    被告行為時即修正前之該條例第79條第1 項規定：「違反第
    15 條 第1 款規定者，處5 年以下有期徒刑、拘役或科或併
    科新臺幣50萬元以下罰金」；而修正後之同條例第79條第1
    項規定：「違反第15條第1 款規定者，處1 年以上7 年以下
    有期徒刑，得併科新臺幣100 萬元以下罰金」、第2 項規定
    ：「意圖營利而犯前項之罪者，處3 年以上10年以下有期徒
    刑，得併科新臺幣500 萬元以下罰金」，比較修正前後規定
    ，以修正前規定有利被告，本件自應適用被告行為時即修正
    前臺灣地區與大陸地區人民關係條例第79條第1 項規定處斷
    ，起訴意指認應以修正後規定論罪，容有誤會。
  3.又前揭刑法修正範圍甚廣，於比較新舊法時，除與罪刑無關
    如易刑處分、拘束人身自由之保安處分等事項，不必列入綜
    合比較，得分別適用有利行為人之法律，及從刑原則上附隨
    主刑一併比較外，於比較新舊法時應就與罪刑有關之一切情
    形，含本刑及有關之共犯、未遂犯、想像競合犯、牽連犯、
    連續犯、結合犯，併累犯加重、自首減輕及其他法定加減原
    因（如身分加減）與加減例等，綜其全部罪刑之結果為比較
    後，擇較有利者為整體之適用，不能予以割裂而分別適用個
    別有利之條文（最高法院99年度臺上字第8211號判決、95年
    度第8 次刑事庭會議決議參照）。第查：
  (1)刑法已修正刪除原第55條後段關於牽連犯之規定，行為人所
    犯之數罪，應依具體情形論罪。本件被告所犯使大陸地區人
    民非法進入臺灣地區罪及行使使公務員登載不實文書罪，其
    行為、時間固屬個別獨立，但有方法、目的之牽連關係，如
    適用修正前規定，僅從一重論以一罪，依現行規定則須就各
    罪分論併罰，自以修正前規定有利被告。
  (2)刑法第33條第5 款將「罰金：（銀元）1 元以上」修正為「
    「罰金：新臺幣1,000 元以上，以百元計算之」，則依修正
    後規定，被告本案所犯修正前臺灣地區與大陸地區人民關係
    條例第第79條第1 項及刑法第216 條、第214 條等罪之法定
    罰金刑，最低應處新臺幣1,000 元，顯較依修正前規定為高
    ，自以修正前規定有利被告。
  (3)綜上全部罪刑結果而為比較，乃以修正前之刑罰法律對被告
    有利，則本件自應整體適用修正前刑法之相關規定。
  (4)至刑法第28條將「實施」修正為「實行」，新舊法之共同正
    犯範圍因此而有變動，固屬犯罪後法律有變更（最高法院96
    年度臺上字第934 號判決參照），惟本件被告與鄭恩春間之
    行使使公務員登載不實文書犯罪行為，依新舊法均成立共同
    正犯，即無有利或不利之情形，本無庸為新舊法比較（最高
    法院98年度臺上字第1316號判決參照），但本案既尚有其他
    應依刑法第2 條第1 項規定為新舊法比較之情形，此部分仍
    應依綜合比較結果，整體適用法律，即應適用修正前刑法第
    28條規定（最高法院97年度第2 次刑事庭會議決議參照），
    應併敘明。
五、論罪科刑：
  (一)按臺灣地區與大陸地區人民關係條例第79條第1 項對於違反
    同條例第15條第1 款所定不得使大陸地區人民非法進入臺灣
    地區之處罰，旨在防止大陸地區人民非法進入臺灣地區，以
    維護臺灣地區之安全與安定；所稱「非法」，自應從實質上
    之合法性予以判斷，凡評價上違反法秩序之方法，均屬「非
    法」。參照行政程序法第119 條第1 款、第2 款規定，受益
    人以詐欺、脅迫或賄賂方法，使行政機關作成行政處分者；
    或對重要事項提供不正確資料或為不完全陳述，致使行政機
    關依該資料或陳述而作成行政處分者，其信賴不值得保護。
    故在大陸地區通謀虛偽結婚，以不實之結婚證明辦理相關戶
    籍登記、入境等手續，憑以進入臺灣地區，其所持之入境許
    可文件雖係入出境主管機關所核發，形式上為合法，但因以
    詐欺方法而取得，即不具實質上之合法性，仍屬非法進入臺
    灣地區（最高法院94年度臺上字第1064號判決參照）。是核
    被告所為，係違反臺灣地區與大陸地區人民關係條例第15條
    第1 款不得使大陸地區人民非法進入臺灣地區之規定，應論
    以92年12月31日修正施行前同條例第79條第1 項之罪。又被
    告以不實結婚之事項委由他人向戶政機關申辦結婚登記並持
    登載該不實事項之戶籍謄本向境管局申辦鄭恩春入境許可而
    行使之行為，係犯刑法第216 條、第214 條之行使使公務員
    登載不實文書罪。被告所為使公務員登載不實之低度行為，
    為行使之高度行為所吸收，不另論罪。被告就行使使公務員
    登載不實文書犯行，與鄭恩春間有犯意聯絡及行為分擔，乃
    共同正犯。又被告利用不知情之林通榮持該登載不實之戶籍
    謄本向境管局為行使，為間接正犯。再被告所犯行使使公務
    員登載不實文書與使大陸地區人民非法進入臺灣地區等二罪
    間，有方法目的之牽連關係，應依修正前刑法第55條後段規
    定，從一重依使大陸地區人民非法進入臺灣地區罪處斷，起
    訴意旨認應分論併罰，尚有未洽。
  (二)爰審酌被告前無犯罪、科刑紀錄，有卷附臺灣高等法院被告
    前案紀錄表可按，素行尚佳，惟竟為圖一己私利，而擔任人
    頭配偶，以假結婚方式使大陸地區人民非法來臺工作，置國
    家安全、社會善良風俗於不顧，其行徑自不足取，且考量對
    於臺灣地區戶政管理、入出境管制及就業市場安定之危害程
    度與影響、其矢口否認犯行未見悔意之犯後態度，兼衡其犯
    罪之手段、情節、所生危害及其智識程度、生活狀況等一切
    情狀，量處如主文所示之刑，資為懲儆。又被告本案犯罪行
    為時間在96年4 月24日以前，且均非屬中華民國九十六年罪
    犯減刑條例第3 條第1 項所定不予減刑之罪，雖被告係經通
    緝逮捕歸案，惟其通緝乃在上開減刑條例96年7 月16日施行
    後之98年10月8 日始發布，有卷存本院通緝書（見本院98年
    度審訴字第555 號卷第86頁）可稽，尚無同條例第5 條不得
    減刑規定之適用，仍合於減刑要件，應依上條例第2 條第1
    項第3 款、第7 條規定，減其宣告刑期二分之一。再被告本
    案犯罪行為後，刑法第41條第1 項前段關於易科罰金折算標
    準之規定（併依修正刪除前罰金罰鍰提高標準條例第2 條前
    段，現行法規所定貨幣單位折算新臺幣條例第2 條規定），
    已由「以銀元100 元即新臺幣300 元以上銀元300 元即新臺
    幣900 元以下折算1 日」，修正為「以新臺幣1,000 元、2,
    000 元或3,000 元折算1 日」，經比較結果，修正後規定並
    未有利被告，依刑法第2 條第1 項前段規定，應適用被告行
    為時之修正前規定，是被告本案犯行於減刑後，應依中華民
    國九十六年罪犯減刑條例第9 條，修正前刑法第41條第1 項
    前段規定，諭知如易科罰金之折算標準。
據上論斷，應依刑事訴訟法第299 條第1 項前段，92年12月31日
修正施行前臺灣地區與大陸地區人民關係條例第79條第1 項，刑
法第2 條第1 項前段、第11條前段、第216 條、第214 條，修正
前刑法第28條、第55條後段、第41條第1 項前段，刑法施行法第
1 條之1 ，修正刪除前罰金罰鍰提高標準條例第2 條前段，現行
法規所定貨幣單位折算新臺幣條例第2 條，中華民國九十六年罪
犯減刑條例第2 條第1 項第3 款、第7 條、第9 條，判決如主文
。
本案經檢察官李松德到庭執行職務
中    華    民    國  100     年    3     月    15    日
                  刑事第二庭審判長法  官  王梅英
                                  法  官  蔡明宏
                                  法  官  李冠宜
以上正本證明與原本無異。
如不服本判決應於收受判決後10日內向本院提出上訴書狀，並應
敘述具體理由；其未敘述上訴之理由者，應於上訴期間屆滿後20
日內向本院補提理由書（均須按他造當事人之人數附繕本），切
勿逕送上級法院。
                                  書記官  劉欣怡
中    華    民    國   100    年    3     月    15    日
附錄：本案論罪科刑法條全文
92年12月31日修正施行前臺灣地區與大陸地區人民關係條例第79
條
違反第15條第1 款規定者，處5 年以下有期徒刑、拘役或科或併
科新臺幣50萬元以下罰金。
以犯前項之罪為常業者，處1 年以上7 年以下有期徒刑，得併科
新臺幣1 百萬元以下罰金。
第一項之未遂犯罰之。
中華民國刑法第214條
（使公務員登載不實罪）
明知為不實之事項，而使公務員登載於職務上所掌之公文書，足
以生損害於公眾或他人者，處3 年以下有期徒刑、拘役或5 百元
以下罰金。
中華民國刑法第216條
（行使偽造變造或登載不實之文書罪）
行使第210 條至第215 條之文書者，依偽造、變造文書或登載不
實事項或使登載不實事項之規定處斷。